【裁判字號】    97,訴,288
【裁判日期】    970918
【裁判案由】    返還不當得利
【裁判全文】
臺灣嘉義地方法院民事判決               97年度訴字第288號
原      告  甲○○
訴訟代理人  葉榮棠律師
被      告  乙○○
訴訟代理人  劉炯意律師
上列當事人間返還不當得利事件，本院於民國97年9月4日言詞辯
論終結，判決如下：
    主  文
被告應給付原告新臺幣貳拾玖萬肆仟伍佰零玖元，及自民國九十
七年六月一日起至清償日止，按年息百分之五計算之利息。
原告其餘之訴駁回。
訴訟費用由被告負擔三分之一，餘由原告負擔。
本判決第一項得假執行，但被告如以新臺幣貳拾玖萬肆仟伍佰零
玖元，為原告預供擔保，得免為假執行。
原告其餘假執行之聲請駁回。
    事實及理由
壹、原告方面：
一、聲明：
(一)被告應給付原告新臺幣（下同）884,756元及自起訴狀繕本
    送達之翌日起至清償日止按年息百分之5計算之利息。
(二)訴訟費用由被告負擔。
(三)原告願供擔保，請准予宣告假執行。
二、陳述：
(一)兩造於民國79年間各出資90萬元即共計180萬元，向訴外人
    許春發購買阿里山事業區第180林班保育林圖10、13、15號
    ，面積依序為0.11、3.708、2.99公頃等3筆林班地（下稱系
    爭3筆林班地）之承租權及其地上物，並登記原告為圖10、1
    5號林班地承租名義人，被告為圖13號林班地承租名義人。
    兩造購得之林班地承租權面積約略相當，係合資分買而無合
    夥關係。嗣兩造於84年3月23日將系爭3筆林班地之承租權及
    地上物，以660萬元出售予訴外人林炳桓、林英欽，所得償
    金由兩造平均分配。惟因被告經林管處通知仍未按時辦理續
    租，致無法依約將圖13號林班地辦理承租人名義變更，而原
    告名下承租之圖10號林班地受限法令亦無法辦理承租人名義
    變更，兩造再於87年5月1日與訴外人林炳桓等2人，就上開
    圖10、13號林班地部分，合意解除買賣關係，並約定由兩造
    返還該部分價款400萬元予訴外人林炳桓等2人。因被告非農
    會之會員，故以原告為借款名義人，被告為連帶保證人，向
    嘉義縣竹崎鄉農會借款300萬元，另由原告支出100萬元，用
    以返還上開400萬元價款；兩造與林炳桓等2人就系爭圖10、
    13號林班地部分合意解除買賣關係，實係因被告名下承租之
    圖13號林班地，無法辦理承租名義人變更所致。
(二)兩造合資購買系爭土地，係個別買受，非合夥關係：
  1.被告於鈞院94年度訴字第467號審理時，到場陳稱：伊出資
    90萬元，與原告約好向許春發各買一半面積的土地，當時僅
    係單純一起出錢買土地，並未計畫要作何用。伊先將90萬元
    給訴外人許春發，所以訴外人許春發就先把13號土地過戶給
    伊，原告則有2筆，因為伊那筆面積較大，所以只有1筆，又
    當時是因伊那筆13號土地有種植檳榔，所以無法過戶給訴外
    人林炳桓等2人及因伊非農會會員，故以原告為借款人，向
    農會借300萬元等語（上開訴字卷第114頁至第116頁、第174
    頁）。
  2.原告則陳稱：伊出資90萬元與被告共同向訴外人許春發買系
    爭3筆林班地一人一半。因13號土地較大即登記予被告，10
    、15號土地較小即登記予伊名義，如此即與13號土地面積差
    不多。一起買土地時並未說要一起經營事業，僅係伊錢不夠
    ，所以才與被告約好一人買一半。而訴外人林炳桓曾發存證
    信函給伊，說13號土地未辦理過戶登記給他們。因為10號土
    地之前全部是種植檳榔，依規定就是違約而不能續租，所以
    無法辦理過戶給訴外人林炳桓等語（上開訴字卷第110頁至
    第113頁）
  3.證人林炳桓於該案亦證述：原、被告曾告訴伊，系爭3筆林
    班地為他們2人一起出錢買的，所以才會與其2人共同訂立該
    等土地之買賣契約，並以言明須可辦理承租人名義變更才算
    數，如無法辦理則應將錢還給伊，伊把土地還給他們。伊知
    有2筆無法辦理過戶登記，而400萬元的價格是用系爭3筆土
    地的總面積來換算的，現在圖10及13為伊與訴外人林英欽在
    使用等語明確（上開訴字卷第107頁至第109頁、第121頁）
    。
  4.綜上，兩造購得之林班地承租權面積約略相當，係合資分賣
    而無合夥關係。
(三)系爭3筆林班地之承租權及地上物，係單純由兩造合資購得
    ，並未約定經營共同事業，且之後就分得之林班地各自耕作
    ，其後共同出售，純係因訴外人林炳桓等2人為合併購得系
    爭3筆林班地之承租權以共同耕作緣故，此參兩造及訴外人
    林炳桓於原審審理時均陳稱：系爭圖10號林班地承租權及地
    上物已由原告無條件讓與訴外人林炳桓等2人，圖13號林班
    地之承租權及地上物，則由被告以120萬元價額讓與訴外人
    林炳桓等2人，應堪肯認。是兩造於84年3月23日共同將系爭
    3筆林班地之承租權及地上物，以660萬元價額讓與訴外人林
    炳桓等2人者，係原告以圖10號、15號林班地，被告以圖13
    號林班地之承租權及地上物，一起出售予訴外人林炳桓等2
    人而已，即依其等間訂立之「林班地承租權讓與契約」，兩
    造雖應對於買受人林炳桓等2人同負出賣人之責任；惟買賣
    標的物即系爭3筆林班地之承租權及地上物，性質上屬於可
    分物，則就兩造內部間之原因關係言，仍應依各自之歸責事
    由，以計算彼此之權益責任。故契約部分給付不能，造成買
    賣契約解除而應返還之買賣價款400萬元，兩造內部間應各
    就可歸責於己而無法出售部分，按比例負返還買賣價款之責
    ，原告依民法第271條之規定，得請求被告分擔之。即依證
    人林炳桓於原審證述：「400萬元的價格是用3筆土地的總面
    積來換算的」等語，則換算兩造各應返還之買賣價款金額時
    ，應以圖10、13號林班地面積合計共3.818公頃為計算基準
    。原告對於上開400萬元買賣價款，應分擔115,244元【4,00
    0,000元X 11∕（11＋370.8）＝115,244元】；被告則應分
    擔3,884,754元【4,000,000元X370.8∕（11＋370.8）＝3,
    884,756元】。原告已支出100萬元，實際應負擔115,244元
    ，被告無法律上之原因而受有884,756元之免除債務利益，
    自應依不當得利之法律關係返還原告，且被告應分擔之上開
    金額，自無理由向原告之理，爰起訴請求判決如訴之聲明。
(四)對被告所為抗辯之陳述：
    原告請求之金額如上述理由，既為被告應負擔者，被告即無
    主張抵銷之理。惟依土地仲介費依一般民間習慣均為價金之
    一成，故即認價金分配應按面積計算，則扣除本件仲介費60
    萬元，被告取得600萬元Ｘ (3.1／6.808)＝2,732,080元，
    被告取得600萬元Ｘ (3.708／6.808)＝3,267,920元，被告
    得主張抵銷之金額亦僅3,267,920元－295萬元＝317,920元
    。
三、證據：提出林班地承租權讓與契約書影本1件、林管處函影
    本2件、協議書影本1件、協議書影本2件。
貳、被告方面：
一、聲明：
(一)原告之訴駁回。
(二)訴訟費用由原告負擔。
(三)被告願供擔保請准宣告免假執行。
二、陳述：
(一)鈞院94年度訴字第467號、台南高分院96年度上易字第35號
    判決，認定被告未向原告借款確屬的論，但二審認定兩造僅
    單純合資購買土地，而非合夥購買，尚屬可議，兩造確為合
    夥關係，理由如下：
  1.兩造出資相同，且共同耕作、共同收益，該案判決引用兩造
    陳述「只是單純一起買地，並沒有計畫要做什麼」、「並沒
    有說要一起經營事業」等語，認定兩造並非合夥關係。但查
    ，兩造於該案之陳述未完整表達，被告陳述「並沒有計畫要
    做什麼」，係因對計劃有所誤解，當時雖未做詳細規劃，但
    兩造共同購買檳榔等植栽栽種，且共同耕作採收，更未分配
    何人佔有耕作何筆土地，此皆合夥之本質，上開事實有：
  (1)訴外人即證人林炳桓於原審證稱：系爭3筆林班地是原、被
    告2人一起耕作的，且地是他們2人一起出的，所以才會與兩
    造訂立契約；據伊所知，原、被告是一起耕作，沒有分別耕
    作，種植檳榔、梅樹、苦茶子、竹子；就系爭3筆土地一次
    付清全部價金，並未分別何筆土地給多少錢等語（詳見一審
    卷108、109頁）。
  (2)原告則證稱：買得以後我忘記耕作何筆土地；起初的2、3年
    我們一起耕作一起收穫，後來被告就自己在13號土地種薑；
    、我們並未約定，是訴外人許春發幫我們依照3筆土地的面
    積大小，平分登記給我們；是我和被告拿身分證、印章給訴
    外人許春發，由其去幫我們辦理土地承租人名義變更登記等
    語（詳見一審卷110頁以下）。法官問：「13地號上面的檳
    榔是誰種的？」，原告答：「13地號上面當時並沒有地號，
    因為林務局有寄續約通知函給被告，林務局有去現場勘查有
    無違反相關法令的事實，若當時有檳榔，林管處就不會寄續
    約通知給被告」等語（詳見一審卷175頁）。
  (3)被告證稱：當時未約定要做什麼，僅一起出錢買地，買時土
    地上面就有梅樹了，想說可以收成梅子；沒有約定，我們都
    是一起工作，約4、5年；當時未跟原告約定13號給我，10、
    15號給原告；我和原告說好一人分擔200萬；13地號的檳榔
    是我和原告一起種的等語（詳見一審卷115頁以下、175頁）
    。
  (4)證人即系爭土地相臨之耕作者賴良作證稱：系爭3筆土地一
    起耕作，沒有分原告、被告各自耕作特定部分範圍。
  2.原告更於93年10月29日發函給被告，內容稱：「據甲○○先
    生委稱：台端與甲○○先生共同購買土地，…嗣台端囿於87
    年7月將前皆買回之土地在販賣給林炳桓、林英欽，價金均
    由台端取走，…台端未將甲○○應得之價款分配與甲○○而
    侵占之…。」
  3.若兩造非合夥關係，則兩造出資相同，何以被告登記之面積
    比原告多（3.708－2.99－0.11）＝0.608公頃，何以日後共
    同耕作不分彼此，何以出售他人平分價金，何以日後買回共
    同負擔買回價金。
  4.由上開資料可證，系爭土地為兩造合資購買，共同耕作，種
    植檳榔、梅樹、苦茶子、竹子等作物，並共同收成，日後共
    同出售，顯然為合夥關係，鈞院94年度訴字第467號亦同此
    認定，二審之認定尚有誤會。兩造合夥尚未清算，原告本於
    不當得利請求，應無理由。兩造皆供稱係爭土地原以660萬
    元出售，兩造平分出售價金，扣除60萬元仲介費（被告否認
    ）及尾款10萬元，共取得590萬元，每人分得295萬元，縱使
    以取得660萬元計算，被告亦僅分得330萬元，但前案二審卻
    認定依相同價格買回，被告需負擔388萬4754元，如此認定
    顯失公平，足見前案二審之認定有違常理。
(二)又查，13號林班地無法登記給買受人，係因該地違規種植檳
    榔，而該檳榔係兩造共同種植，違約責任，雙方應共同承擔
    。且原告支出之100萬元，係依87年5月1日之協議書，兩造
    需共同負擔400萬元買回土地，並非無法律上之原因，兩造
    間法律關係為合夥，本應共同分擔，被告何來不當得利。退
    萬步言，縱非合夥關係，亦因兩造共同出售係爭土地，而對
    買受人共負瑕疵擔保責任，原告本於該責任而支出100萬元
    ，亦非無法律上之原因。
(三)又如依前案二審法院之認定，有關價金依土地面積比例計算
    ，則上開3筆土地總面積為6.808公頃，被告登記之面積為3.
    708公頃，則原出售之價金660萬元，被告應取得660萬×（
    3.708÷6.808）＝3,594,712元，原告取得660萬×（3.1 ÷
    6.808）＝3,005,288元，但原告謊稱仲介費60萬元，僅給被
    告295萬元，尚欠被告3,594,712元－295萬元＝644,712 元
    。被告亦在此主張抵銷之。
參、本院依職權調閱臺灣高等法院臺南分院（下稱臺南高分院）
    96年度上易字第35號歷審全卷。
肆、不爭執事項：
一、兩造於79年間各出資90萬元，合計共180萬元，向訴外人許
    春發購買阿里山事業區第180林班保育林圖10、13、15號，
    面積依序為0.11、3.708、2.99公頃等3筆林班地（合計面積
    為6.808公頃）之承租權及其地上物，並登記原告為圖10、1
    5號林班地承租名義人（合計面積為3.1公頃），被告為圖13
    號（面積為3.708公頃）林班地承租名義人。
二、兩造於84年3月23日將系爭3筆林班地之承租權及地上物，以
    660萬元出售予訴外人林炳桓、林英欽，實際取得價款為650
    萬元，並同意以兩造各持有土地的比例計算應分配之價款。
三、因圖10、13號林班地無法辦理承租人名義變更，兩造於87年
    5月1日與訴外人林炳桓等2人，就上開圖10、13號林班地部
    分，合意解除買賣關係，並約定由兩造返還該部分價款400
    萬元予訴外人林炳桓等2人。兩造為返還上開價款，因被告
    非農會之會員，而以原告為借款名義人，被告為連帶保證人
    ，向嘉義縣竹崎鄉農會借款300萬元，另由原告支出100萬元
    ，用以返還上開400萬元價款。
四、原告於87年7月23日，將圖10號林班地之承租權及地上物無
    償讓與訴外人林炳桓等2人。系爭圖13號林班地之承租權已
    於87年7月23日由被告以120萬元出售予訴外人林炳桓等2人
    ，得款120萬元由被告用以償還竹崎鄉農會之借款，另180萬
    元借款亦由被告清償完畢。
伍、本件之爭點：兩造合資購買系爭3筆林班地，其法律關係是
    否為合夥？原告得否依不當得利請求被告返還其所主張之金
    額？被告得否主張抵銷，若可，則金額為何？茲分述如下：
一、按確定判決之既判力，固以訴訟標的經表現於主文判斷之事
    項為限，判決理由並無既判力。但法院於判決理由中，就訴
    訟標的以外當事人主張之重要爭點，本於當事人辯論之結果
    ，已為判斷時，除有顯然違背法令之情形，或當事人已提出
    新訴訟資料，足以推翻原判斷之情形外，應解為在同一當事
    人就該重要爭點所提起之訴訟，法院及當事人就該已經法院
    判斷之重要爭點，皆不得任作相反之判斷或主張，始符民事
    訴訟上之誠信原則，最高法院著有95年度台上字第1574號裁
    判要旨足參。再按無法律上之原因而受利益，致他人受損害
    者，應返還其利益，雖有法律上之原因，而其後已不存在者
    ，亦同，民法第179條定有明文。
二、本件原告起訴主張上開應返還訴外人林炳桓等400萬元之買
    賣價款，其已支出100萬元，實際應負擔115,244元，被告無
    法律上之原因而受有884,756元之免除債務利益，自應依不
    當得利之法律關係返還原告，然為被告所否認，並以前詞置
    辯，經查：
(一)兩造間就系爭3筆林班地承租權與地上物之買受，係為各自
    耕作之用，兩造間並未成立合夥關係，被告對原告並無合夥
    費用求償權；系爭3筆林班地之承租權及地上物，係單純由
    兩造合資購得，兩造間並未約定經營共同事業，且於購得後
    並就分得之林班地各自耕作，雖其後再共同出售予訴外人林
    炳桓等2人，亦純係因訴外人林炳桓等2人為合併購得系爭3
    筆林班地之承租權以共同耕作緣故，是兩造於84年3月23日
    共同將上開3筆林班地之承租權及地上物，以660萬元價額讓
    與訴外人林炳桓等2人，核係原告以圖10號、15號林班地，
    被告以圖13號林班地之承租權及地上物，一起出售予訴外人
    林炳桓等2人而已，兩造依與訴外人林炳桓等2人間訂立之「
    林班地承租權讓與契約」，即應對於買受人即訴外人林炳桓
    等2人同負出賣人之責任；惟買賣標的物即系爭3筆林班地之
    承租權及地上物，性質上屬於可分物，則就兩造內部間之原
    因關係言，仍應依各自之歸責事由，以計算彼此之權益責任
    者。據此，於其中因圖10號、13號林班地上違規種植檳榔，
    而無法辦理承租人名義變更手續，契約有部分給付不能情形
    ，經雙方合意解除上開部分之買賣契約，則就因此造成買賣
    契約解除而應返還之買賣價款400萬元，於兩造內部間應各
    就可歸責於己而無法出售部分，按比例負返還買賣價款之責
    。又換算兩造各應返還之買賣價款金額時，應以圖10、13號
    林班地面積合計共3.818公頃為計算基準，即原告對於上開
    400萬元買賣價款，應分擔115,244元（計算式：4,000,000
    元×11/( 11+370.8)=115,244元，所有計算均為元以下4捨5
    入）；被告則應分擔3,884,754元（計算式：4,000,000元×
    370.8/(11+ 370.8)=3,884,754元）等事實，業經臺南高分
    院96年度上易字第35號以之為兩造主張之重要爭點，本於其
    等辯論之結果判決確定無訛，此有本院依職權調閱之該案卷
    宗足稽，揆之首揭說明，除該判決有顯然違背法令之情形，
    或當事人已提出新訴訟資料，足以推翻原判斷之情形外，法
    院及當事人就該已經法院判斷之重要爭點，皆不得任作相反
    之判斷或主張，是本件既未有上開足以推翻原判斷之情形，
    被告仍執前詞否認上開確定判決之認定，即不足採。
(二)又上開應返還之400萬元買賣價款，應由原告分擔115,244元
    ，被告則應分擔3,884,754元乙節，已如前述，是原告已支
    出100萬元，實際應負擔115,244元，被告無法律上之原因而
    受有884,756元之消極免除債務利益，則原告依民法第179條
    規定請求被告返還884,756元之不當得利，揆諸前開說明，
    核屬有據。
三、次按二人互負債務，而其給付種類相同，並均屆清償期者，
    各得以其債務，與他方之債務，互為抵銷，民法第334條第
    1項本文定有明文。本件被告辯稱：兩造依應取得之系爭3筆
    林班地價金依土地面積比例計算，其應取得660萬×（3.708
    ÷6.808）＝3,594,712元，原告僅給伊295萬元，尚欠伊644
    ,712 元（即3,594,712元－2,950,000元＝644,712元），被
    告亦在此主張抵銷等語。經查，兩造於84年3月23日將系爭3
    筆林班地之承租權及地上物，以660萬元出售予訴外人林炳
    桓等人，實際取得價款為650萬元，並均同意以兩造各持有
    土地的比例計算應分配之價款，惟被告僅分得295萬元；又
    系爭3筆林班地總面積為6.808公頃，被告登記之面積為3.70
    8公頃等情，已如前述，復為兩造所不爭執，此部分之事實
    應堪認定。至原告雖主張取得上開價款後，尚支付60萬元仲
    介費予介紹人云云，然為被告所否認，原告復未舉證以實其
    說，實難採信。從而，被告主張得抵銷之金額應以590,247
    元為可採（計算式：被告應分配之金額為6,500,000元×3.
    708÷6.808=3,540,247元，再以3,540,247元－2,950,000
    元=590,247元），逾此部分之主張，自無足採，不應准許。
    從而，原告原得請求被告給付884,756元之不當得利，經被
    告對原告以590,247元之買賣價款分配債權主張抵銷後，得
    請求被告給付之金額為294,509元，逾此部分則無理由，應
    予駁回。
四、末按「給付無確定期限者，債務人於債權人得請求給付時，
    經其催告而未為給付，自受催告時起，負遲延責任。其經債
    權人起訴而送達訴狀，或依督促程序送達支付命令，或為其
    他相類之行為者，與催告有同一之效力」；「應付利息之債
    務，其利率未經約定，亦無法律可據者，週年利率為百分之
    5 」，民法第229條第2項及第203條分別定有明文。則原告
    請求被告就294,509元，自起訴狀繕本送達之翌日即97年6月
    1日起至清償日止，按年息5％計算之利息，為有理由，亦應
    准許。
五、綜上所述，原告依據不當得利之法律關係，請求被告給付29
    4,509元，及自起訴狀繕本送達之翌日即97年6月1日起至清
    償日止，按年息5％計算之利息，為有理由，應予准許，超
    過部份，則無理由，應予駁回。
陸、兩造其餘攻擊防禦方法及未經援用之證據方法，經審酌後均
    不影響本判決之結果，爰不一一論駁，附此敘明。
柒、本件判決第一項所命給付未逾新臺幣50萬元，依民事訴訟法
    第389條第1項第5款規定應依職權宣告假執行，原告雖陳明
    願供擔保，請准宣告假執行，惟其聲請僅係促使法院職權之
    發動。又被告陳明願供擔保請准宣告免為假執行，經核並無
    不合，爰酌定相當金額准許之。至原告敗訴部分，其假執行
    之聲請即失所附麗，應予駁回。
捌、據上論結，本件原告之訴為一部有理由，一部無理由，依民
    事訴訟法第79條、第389條第1項第5款、第392條第2項判決
    如主文。
中    華    民    國    97    年    9     月    18    日
                  民一庭法  官  游悅晨
如對本判決上訴須於判決送達後20日內向本院提出上訴狀
以上正本係照原本作成
中    華    民    國    97    年    9     月    18    日
                        書記官  張富


司法院資訊處製作；財團法人民間司法改革基金會備份。
